臺灣高等法院臺南分院刑事判決
上　訴　人　臺灣雲林地方法院檢察署檢察官
被　　　告　丙 ○ ○
上列上訴人因被告過失傷害案件，不服臺灣雲林地方法院93年度
交易字第154號中華民國94年3月21日第一審判決（起訴案號：臺
灣雲林地方法院檢察署93年度偵字第4017號），提起上訴，本院
判決如下：
    主  文
上訴駁回。
    理  由
一、公訴意旨略以：丙○○於民國93年1 月19日晚間駕駛車號R8
    —8989號自用小客車自嘉義縣布袋港出發，欲回彰化縣芳苑
    鄉住處，於同日18時35分由南往北方向沿省道台17線行經雲
    林縣麥寮鄉同路與第153 號縣道交岔路口時（時值綠燈燈號
    ），原應注意車前狀況，並隨時採取必要之安全措施，而依
    當時情形，又無不能注意之情事，於行抵上開交岔路口前，
    即已看見甲○○騎乘車號NTO —346 號機車由北往南沿同路
    內側車道自停止線前20公尺處駛來，甲○○於行抵該交岔路
    口時，丙○○以時值綠燈且為直行車輛，雖見甲○○在內側
    車道已有左轉之可能，仍以時速50公里之速度通過該交岔路
    口，適甲○○亦疏未注意轉彎車應讓直行車先行，而貿然左
    轉，丙○○見及時不及煞車而撞及機車車頭，致甲○○因此
    人車倒地，受有頭部外傷、腦挫傷、顱骨骨折、氣顱症、蜘
    蛛膜出血、右肢偏癱、右肱股骨折、右股骨骨折、胸部挫傷
    、右4、5、6肋骨骨折之傷害。因認被告涉有刑法第284 條
    第1項之過失傷害罪嫌。
二、按告訴乃論之罪，未經合法告訴者，應諭知不受理之判決；
    法院諭知不受理之判決，得不經言詞辯論。刑事訴訟法第30
    3條第3款、第307條分別定有明文。本件被告被訴觸犯刑法
    第284條第1項之過失傷害罪，依同法第287條之規定，須告
    訴乃論。亦即須有告訴權人提出告訴始得追訴處罰，而所謂
    「未經告訴」，係指未經合法告訴之義，包括依法不得告訴
    及告訴不合法。
三、經查：
  (一)本件起訴書犯罪事實欄固記載：「案經甲○○訴由雲林縣警
    察局台西分局報告偵辦」云云，然遍查全卷，均無被害人甲○○向檢察官或司法警察官提出書狀或以言詞表示告訴之意
    旨。
  (二)其次，被害人之子乙○○固於93年6月2日警訊時表明：「我
    要提出傷害告訴」等語。惟按犯罪之被害人，得為告訴；被
    害人之法定代理人或配偶，得獨立告訴；告訴乃論之罪，無
    得為告訴之人或得為告訴之人不能行使告訴權者，該管檢察
    官得依利害關係人之聲請或依職權指定代行告訴人；告訴，
    得委任代理人行之，並應提出委任書狀於檢察官或司法警察
    官（刑事訴訟法第236條之1關於委任告訴應提出委任書狀之
    規定，係92年2月6日刑事訴訟法修正時所增訂），刑事訴訟
    法第232條、第233條第1項、第236條第1項、第236條之1第1
    項前段、第2項分別定有明文。本件被害人甲○○係因上開
    車禍事故，致受有如上所述之身體傷害，則甲○○為本件事
    故之被害人無疑。
  (三)被害人甲○○係於35年10月20日生，此有甲○○身分證影本
    一紙在卷可稽（警卷第11頁），於本件事故發生時為年滿20
    歲以上之成年人，且無配偶，故其無法定代理人及配偶，得
    為其獨立提出告訴。而被害人之子乙○○於93年6月2日向司
    法警察官提出告訴，但未提出委任狀一節，業經乙○○於原
    審準備程序時到庭陳述明確，並有93年6月2日警訊筆錄1份
    可稽，嗣經原審向該日製作警訊筆錄之雲林縣警察局台西分
    局警員蔡明儒查證，蔡員亦表示：「乙○○當時沒有提出委
    任狀，在製作筆錄當時，甲○○也有到場，但因她已神智不
    清，無法做筆錄，所以只有問她兒子乙○○。當時也有想到
    要叫她提，但是已神智不清怎麼提」等語，此有原審洽辦公
    務電話記錄單1紙附卷可參，且遍查全卷證，亦查無上開委
    任狀附卷，是乙○○該次提出告訴時既未提出委任書狀，自
    無告訴代理權，而無得為合法告訴。此外，本件亦未經檢察
    官依利害關係人之聲請或依職權指定代行告訴人之情事，故
    本件並無代行告訴人之存在，亦可確定。
  (四)檢察官據告訴人甲○○聲請上訴狀稱：告訴人甲○○並不識
    字，且因本件車禍受有重傷而不善言詞，乃於93年6月2日下
    午三時四十分許偕同其子乙○○至雲林縣警察局台西分局提
    出告訴，告訴人既已親至警局，即表示要提出告訴之意，是
    其子縱未提出委任狀，亦不影響已由本人提出告訴之合法性
    。因而主張告訴係法律賦予被害人之公權，如告訴人已以言
    詞向該管公務員表明告訴之意思而履行合法之告訴程序，縱
    書記官或司法警察人員之該管公務員未依法制作筆錄，其告
    訴仍能發生告訴之效力，自非得以公務員之疏失或怠惰，即
    謂其告訴不合法定程序而以未經告訴論，致影響告訴人之權
    益云云，惟證人即該日製作警訊筆錄之雲林縣警察局台西分
    局警員蔡明儒到庭證稱：（卷內筆錄如何製作？）乙○○拿
    被害人的傷害證明來，他母親當時都在醫院，我們做完筆錄
    後有去找他母親，但他母親沒有辦法回答。（對於你製作的
    警訊筆錄有何意見？）這份筆錄是第二次到分局做的，乙○○的母親沒有一起來製作，但第一次到派出所時是乙○○帶
    著他母親一起來，但沒有製作筆錄等語明確（本院卷第22頁
    ），是告訴人甲○○並未為告訴之表示甚明，自難以警員持
    告訴人之子所製作之筆錄持往醫院探視（當場仍無法回答）
    ，即認告訴權人有提出告訴之意至明。
  (五)另被告已於本院調查程序時以新台幣四十三萬元（未含之前
    已給付部分）與告訴人達成和解，告訴人附帶民事訴訟之代
    理人亦當庭表明不予追究被告刑責，附此敘明。
四、綜上所述，原審以被告所犯刑法第284條第一項過失傷害罪
    嫌，以告訴權人為被害人甲○○，本件未由甲○○提出告訴
    而由其子乙○○提出告訴，其告訴為不合法，乃認被告被訴
    過失傷害，屬未經合法告訴，而諭知公訴不受理。本院經核
    ，原判決認事用法，尚無違誤。且上開告訴不合法為法定不
    合法事由，其情形屬法律上必備之程式有欠缺而無從補正之
    情形，原審逕依法不經言詞辯論為不受理判決之諭知，於法
    亦無違誤。公訴人上訴意旨，指摘原判決不當，依上所述，
    均為無理由，應俱予駁回。又本件係原審諭知不受理之判決
    後提起上訴時，爰不經言詞辯論，併此敘明。
據上論結，應依刑事訴訟法第368條、372條，判決如主文。
中　　華　　民　　國　　94　　年　　8 　　月　　2 　　日
                  刑事第五庭    審判長法　官  楊明章
                                      法　官  顏基典
                                      法　官  沈揚仁
以上正本證明與原本無異。
不得上訴。
　　　　　　　　　　　　　　　　　　　書記官  李梅菊
中　　華　　民　　國　　94　　年　　8 　　月　　2 　　日
